ACORDAO-COMPLETO-2544074

ACÓRDÃO 1781/2022 ATA 30/2022 - PLENÁRIO

VISTOS, relatados e discutidos estes autos de tomada de contas especial, em que se aprecia recurso de revisão interposto por Luiz Medeiros Nobre (XXX.220.634-XX) contra o Acórdão 8928/2020-TCU-Segunda Câmara, por meio do qual este Tribunal julgou irregulares as contas do responsável, condenando-o em multa, em razão da omissão no dever de prestar contas do Programa Nacional de Alimentação Escolar - PNAE, repassados no exercício de 2012, na modalidade fundo a fundo, ao Município de Carneiros/AL,	
ACORDAM os Ministros do Tribunal de Contas da União, reunidos em sessão do Plenário, diante das razões expostas pelo relator, em:
9.1 nos termos dos arts. 32, inciso III e 35, da Lei 8.443/1992, conhecer do presente recurso de revisão, para, no mérito, negar-lhe provimento;
9.2 dar ciência desta deliberação ao recorrente, à Procuradoria da República no Estado de Alagoas e demais interessados no processo, informando que o teor integral das peças que o integram poderá ser obtido no endereço eletrônico www.tcu.gov.br/acordaos e que o acesso às demais peças do processo pode ser obtido no endereço eletrônico deste Tribunal, opção "vista eletrônica".

Recurso de revisão interposto contra acórdão que julgou irregulares as contas do responsável, condenando-o em multa, em razão da omissão no dever de prestar contas do Programa Nacional de Alimentação Escolar - PNAE, repassados no exercício de 2012.

Prefeitura Municipal de Carneiros - AL.

3. Interessados/Responsáveis/Recorrentes:
3.1. Recorrente: Luiz Medeiros Nobre (XXX.220.634-XX).
3.2. Interessado: Fundo Nacional de Desenvolvimento da Educação (00.378.257/0001-81).
3.3. Responsáveis: Geraldo Novais Agra Filho (XXX.349.854-XX); Luiz Medeiros Nobre (XXX.220.634-XX).

13.1. Ministros presentes: Bruno Dantas (na Presidência), Benjamin Zymler, Jorge Oliveira e Antonio Anastasia (Relator).
13.2. Ministros-Substitutos convocados: Marcos Bemquerer Costa e André Luís de Carvalho.
13.3. Ministro-Substituto presente: Weder de Oliveira.

ANTONIO ANASTASIA

Ministro Aroldo Cedraz.

Trata-se de tomada de contas especial instaurada pelo Fundo Nacional de Desenvolvimento da Educação (FNDE) em desfavor de em desfavor do Sr. Geraldo Novais Agra Filho e do Sr. Luiz Medeiros Nobre, ex-prefeitos municipais de Carneiros/AL, em razão da omissão no dever de prestar contas dos recursos repassados ao município no âmbito do Programa Nacional de Alimentação Escolar - PNAE, no exercício de 2012.
2.	Examina-se, nesta oportunidade, recurso de revisão interposto por Luiz Medeiros Nobre contra o Acórdão 8.928/2020-TCU-2.ª Câmara, relator Min. Aroldo Cedraz (peça 27) . Transcrevo a seguir, com ajustes de forma, a instrução elaborada pela Secretaria de Recursos (peça 67) , cuja proposta de encaminhamento foi endossada pelo corpo diretivo da Unidade (peças 68-69) e pelo Parquet especializado, na pessoa do Subprocurador-Geral Lucas Rocha Furtado (peça 70) .
"INTRODUÇÃO 
Trata-se de recurso de revisão interposto por Luiz Medeiros Nobre (peças 48-50) , pelo qual contesta o Acórdão 8.928/2020-TCU-2.ª Câmara (Relator Ministro Aroldo Cedraz) , prolatado na Sessão Telepresencial realizada em 25/8/2020 (peça 27) . 
2. 	A deliberação recorrida apresenta o seguinte teor: 
VISTOS, relatados e discutidos estes de Tomada de Contas Especial instaurada pelo Fundo Nacional de Desenvolvimento da Educação (FNDE) , em desfavor do Sr. Geraldo Novais Agra Filho, ex-Prefeito, gestão: 2009-2012, e do Sr. Luiz Medeiros Nobre, ex-Prefeito, gestão: 2013-2016, em razão da omissão no dever de prestar contas do Programa Nacional de Alimentação Escolar - PNAE, repassados, no exercício de 2012, na modalidade fundo a fundo, ao Município de Carneiros - AL, regulamentado pela Resolução CD/FNDE 38, de 16/7/2009.  
ACORDAM os Ministros do Tribunal de Contas da União, reunidos em Sessão da Segunda Câmara, ante as razões expostas pelo Relator, e com fundamento nos arts. 1º, inciso I; 16, inciso I e III, alínea a, 17; 19, parágrafo único; 23, inciso I e III, alínea a; e 58 da Lei 8.443, de 16 de julho de 1992, em: 
9.1. considerar revel, para todos os efeitos, o Sr. Luiz Medeiros Nobre, nos termos do art. 12, § 3º, da Lei 8.443/1992; 
9.2. acolher as alegações de defesa apresentadas pelo Sr. Geraldo Novais Agra Filho;  
9.3. julgar regulares com ressalvas as contas do Sr. Geraldo Novais Agra Filho, dando-lhe quitação plena; 
9.4. julgar irregulares as contas do Sr. Luiz Medeiros Nobre e aplicar-lhe a multa prevista no art. 58, inciso I, da Lei 8.443/1992, no valor de R$ 10.000,00 (dez mil reais) , fixando-lhe o prazo de 15 (quinze) dias, a contar da notificação, para comprovar, perante o Tribunal (art. 214, inciso III, alínea "a", do Regimento Interno) , o recolhimento da multa aos cofres do Tesouro Nacional, atualizada monetariamente da data do presente acórdão até a do efetivo recolhimento, se for paga após o vencimento, na forma da legislação em vigor; 
9.5. autorizar antecipadamente, caso venha a ser solicitado, o pagamento das dívidas em até 36 (trinta e seis) parcelas mensais sucessivas, a primeira a vencer em 15 (quinze) dias após a notificação e as demais a cada 30 (trinta) dias, com a incidência dos devidos encargos legais sobre cada uma delas e com o alerta de que a falta de comprovação de recolhimento de qualquer parcela acarretará vencimento antecipado do saldo devedor; 
 9.6. autorizar, desde logo, a cobrança judicial da dívida, nos termos do art. 28, inciso II da Lei 8.443/1992, caso não atendida a notificação; 
9.7. dar conhecimento da decisão aos responsáveis e ao Fundo Nacional de Desenvolvimento da Educação (FNDE) ; 
9.8. encaminhar cópia do presente Acórdão ao Procurador-Chefe da Procuradoria da República em Alagoas, nos termos do §3º do art. 16 da Lei 8.443/1992, c/c o § 7º do art. 209 do Regimento Interno do TCU, para adoção das medidas que entender cabíveis, informando-lhe  que o inteiro teor da deliberação pode ser consultado no endereço . 
HISTÓRICO  
3.	O presente processo cuidou originalmente de Tomada de Contas Especial - TCE instaurada pelo Fundo Nacional de Desenvolvimento da Educação (FNDE) em desfavor do Sr. Geraldo Novais Agra Filho, e do Sr. Luiz Medeiros Nobre, ex-prefeitos municipais de Carneiros/AL nas gestões, respectivamente, de 2009 a 2012 e 2013 a 2016. 
4.	A motivação para a instauração das contas foi a omissão no dever de prestar contas dos recursos repassados ao município no âmbito do Programa Nacional de Alimentação Escolar - PNAE, no exercício de 2012, incluindo o PNAE-EJA, PNAE-Fundamental, PNAE-Mais Educação e PNAE- Pré-Escola.  
5.	O Relatório de Tomada de Contas Especial 77/2016-DIREC/COTCE/CGCAP/DIFIN/FNDE/MEC conclui pela responsabilidade solidária de ambos os ex-alcaides, pelo valor total repassado (peça 1, p. 36-42) . 
6.	Na fase externa das contas especiais houve a citação solidária dos ex-prefeitos; o Sr. Geraldo por haver gerido os recursos do PNAE/2012, e o Sr. Luiz por não haver prestado as contas cujo prazo final para fazê-lo ocorreu em sua gestão (peças 4-7) . Apenas o Sr. Geraldo se manifestou, informando haver depositado em juízo as contas do PNAE de 2012, pois o sucessor e ora recorrente haveria se recusado a receber tal documentação para encaminhá-la ao FNDE, somente vindo a fazê-lo em 23/3/2017 em razão das medidas judiciais adotadas pelo antecessor (peça 11, p. 29) .  
7.	Pelo Acórdão 4.060/2018-TCU-2.ª Câmara (Rel. Min. Aroldo Cedraz) , foi determinado ao FNDE que concluísse a análise da prestação de contas em tela (peça 16) , sendo encaminhado o Ofício 24722/2018-DIADE/CGGAPC/DIFIN-FNDE em resposta pela entidade (peça 22) , informando da aprovação da prestação de contas do Sr. Geraldo com algumas ressalvas.  
8.	Em consequência, o Acórdão 8.928/2020-TCU-2.ª Câmara acolheu as alegações de defesa do Sr. Geraldo, entretanto, julgou irregulares as contas do Sr. Luiz, aplicando-lhe a multa objeto do artigo 58, I, da Lei 8.443/1992, em razão do ex-prefeito não haver prestado formalmente as contas 
9.	Irresignado com o decisum, o Sr. Luiz Medeiros Nobre interpôs o recurso de revisão (peças 48-50) o qual passa-se a examinar. 
EXAME DE ADMISSIBILIDADE 
10. Em exame preliminar de admissibilidade, esta secretaria propôs conhecer o recurso de Luiz Medeiros Nobre (peças 51-52) , sem a atribuição de efeito suspensivo ao Acórdão 8928/2020-TCU-Segunda Câmara, o que foi ratificado por Despacho do Ministro Raimundo Carreiro (peça 55) .  
PROPOSTA DE MEDIDA PRELIMINAR  
11.	Delimitação do recurso 
11.1.	Constitui objeto do recurso de Luiz Medeiros Nobre definir se: 
a)	prescreveu a pretensão punitiva do TCU; 
b)	o recorrente omitiu-se quanto ao dever de prestar contas.  
12.	Da Prescrição  
12.1.	O recorrente não apresentou argumentos a respeito da prescrição, entretanto, a análise acerca de sua eventual ocorrência se torna necessária, em razão do recente julgamento, pelo Supremo Tribunal Federal (STF) , do RE 636.886 (Tema 899 da repercussão geral) .  
12.2.	Nesse ponto é importante mencionar que nos processos de controle externo, matéria de ordem pública pode ser revista de ofício ou mediante provocação da parte, por simples petição, independentemente da interposição de recurso (Acórdão 1160/2015-TCU-Plenário, Rel. Ministro Augusto Nardes) . Do mesmo modo, ressalta-se que questões de ordem pública autorizam o órgão ad quem a julgar fora do que consta nas razões ou contrarrazões do recurso (Acórdão 690/2010-TCU-Plenário, Rel. Ministro Augusto Nardes) .  
12.3.	Assim, no exame da prescrição, a Secretaria de Recursos - Serur tem adotado os entendimentos detalhados no documento juntado como a peça 66 dos autos, que contém estudo e pronunciamento anteriores desta unidade técnica sobre o tema. Nessas manifestações estão desenvolvidas as seguintes premissas, que serão utilizadas no presente exame:  
a)	ao julgar o RE 636.886 (Tema 899) , o STF conferiu nova interpretação ao artigo 37, § 5º, da Constituição Federal, fixando a tese de que "é prescritível a pretensão de ressarcimento ao erário fundada em decisão de Tribunal de Contas"; 
b)	as pretensões punitiva e de ressarcimento devem observar o mesmo regime na atividade de controle externo, dado o objetivo comum da prescrição, de fixar prazo para o Tribunal de Contas agir, para caracterizar o ilícito, identificar seu autor e dimensionar as consequências legais da conduta, independentemente de terem natureza punitiva ou ressarcitória; 
c)	até que sobrevenha norma específica, entende-se que a prescrição das pretensões punitiva e de ressarcimento, no processo de controle externo, deve observar o regime da Lei 9.873/1999, na linha dos recentes pronunciamentos do STF a respeito.  
12.4.	Portanto, sem prejuízo de se realizar o exame da prescrição também segundo o prazo decenal previsto no Código Civil, o critério adotado na formulação da proposta de encaminhamento será o da Lei 9.873/1999. No caso presente, o Sr. Luiz Medeiros Nobre foi multado, sem a atribuição de débito, razão pela qual o exame a seguir tem enfoque na pretensão punitiva do Tribunal.   
Análise da prescrição segundo os critérios do Acórdão 1441/2016-TCU-Plenário: 
12.5.	No que se refere à pretensão punitiva, o TCU tem tradicionalmente aplicado os critérios definidos no Acórdão 1441/2016-TCU-Plenário (Rel. Min. Benjamin Zymler) , que, em incidente de uniformização de jurisprudência, orientou-se pela aplicação do Código Civil. Por este acórdão, em linhas gerais, a prescrição subordina-se ao prazo geral de dez anos (CC, art. 205) , contado a partir da data da ocorrência do fato e interrompido pelo ato que ordenar a citação, a audiência ou a oitiva da parte.  
12.6.	Entre outras razões que justificaram a adoção desse critério destaca-se a de que o citado dispositivo constitui uma cláusula geral a ser empregada sempre que a pretensão for prescritível, mas a lei não estabelecer um prazo específico, como na hipótese.  
12.7.	Desta feita, adotar-se-á a data de 30/4/2013 como marco inicial da contagem, quando expirou o prazo para a apresentação das contas do Programa Nacional de Alimentação Escolar - PNAE de 2012. Segundo a jurisprudência do tribunal, o que ocorrer primeiro entre o prazo final para a prestação de contas e a data de sua entrega deve ser o marco inicial dessa contagem (v.g. Acórdão 3749/2018-TCU-Segunda Câmara; Rel. Min. Ana Arraes e 2.278/2019-TCU-1.ª Câmara; Rel. Min. Subs. Augusto Sherman Cavalcanti) . 
12.8.	Ademais, a citação do recorrente foi autorizada em 15/8/2017, pelo despacho do diretor da Secex-PB (peça 3) , e o Acórdão 8.928/2020-TCU-2.ª Câmara ora recorrido foi prolatado na Sessão Telepresencial realizada em 25/8/2020 (peça 27) . 
12.9.	Conclui-se, então, que não estaria prescrita a possibilidade de aplicação de multa caso fossem adotados os parâmetros definidos no Acórdão 1441/2016-TCU-Plenário. 
Análise da prescrição pelo regime da Lei 9.873/1999  
12.10. Adotando-se as premissas fixadas na Lei 9.873/1999 ao caso em exame, observa-se que também não teria ocorrido a prescrição. Para tanto, é preciso considerar os seguintes parâmetros:  
a) Termo inicial:  
12.11. A Lei 9.873/1999, artigo 1º, traz previsão expressa a respeito do início do prazo em não se tratando de infração de caráter permanente ou continuado. Nesta hipótese, a prescrição começa a correr não da data de cada fato, e sim "do dia em que tiver cessado" a permanência ou a continuidade.  
12.12. Na situação em exame, por se tratar de omissão na prestação de contas, a exemplo da análise anterior pelos ditames do Código Civil adotar-se-á a data de 30/4/2013 como termo inicial da contagem.  
b)	Prazo:  
12.13.	A Lei 9.873/1999 apresenta um prazo geral, de cinco anos (art. 1º) , e um prazo especial, previsto no art. 1º, § 2º, a saber: "quando o fato objeto da ação punitiva da Administração também constituir crime, a prescrição reger-se-á pelo prazo previsto na lei penal".  
12.14.	Neste processo de TCE, o prazo prescricional indicado é o geral de cinco anos.  
13.15.	Além do prazo geral, sobredita lei prevê, em seu art. 1º, §1º, a hipótese de ocorrência da chamada prescrição intercorrente, ou seja, quando há o interregno de três anos sem alguma movimentação no processo instaurado para a apuração dos fatos, e o marco inicial desta contagem específica é o surgimento do processo administrativo apuratório.  
13.16.	No presente caso foi emitido o Termo de Instauração da TCE, de 5/9/2016, quando da assinatura da Tomadora de Contas Especial (peça 1, p. 3) . Adotar-se-á, então, essa data como marco inicial da prescrição intercorrente.  
c)	Interrupções por atos inequívocos de apuração dos fatos:  
12.15.	No regime da Lei 9.873/1999, a prescrição se interrompe "por qualquer ato inequívoco, que importe apuração do fato" (art. 2º, II) .  
12.16.	Houve a seguinte sequência de atos apuratórios a partir de 30/4/2013 até a prolação do Acórdão 8.928/2020-TCU-2.ª Câmara: (a) Informação 1275/2016, assinada eletronicamente pela Coordenadora-Geral de Contabilidade e Acompanhamento de Prestação de Contas do FNDE em 20/5/2016 (peça 1, p. 33-34) ; (b) Termo de Instauração da TCE, de 5/9/2016 (peça 1, p. 3) ; (c) Relatório de TCE 77/2016, de 22/9/2016 (peça 1, p. 36-42) ; (d) instrução da Secex-PB, de 30/1/2018 (peça 12) ; pronunciamento do diretor, de 27/2/2018 (peça 13) ; (e) Parecer do MP/TCU, de 27/4/2018 (peça 15) ; Acórdão 4.060/2018-TCU-2.ª Câmara, de 22/5/2018 (peça 16) ; (f) Ofício 0886/2018, recebido em 22/6/2018 (peças 19-20) ; (g) instrução da Secex-TCE, de 21/11/2018 (peça 23) ; pronunciamentos do diretor e do secretário na Secex/TCE, de 20 e 21/12/2018 (peças 24-25) e Parecer do MP/TCU, de 24/5/2019 (peça 26) . 
obs: alguns documentos deram andamento ao processo, mas não configuram propriamente um ato apuratório, a exemplo do Parecer 1646/2016, de 23/9/2016 (peça 1, p. 43-44) e do Relatório de Auditoria 201/2017, Certificado de Auditoria e Parecer do Dirigente do Controle Interno, todos de 16/3/2017 (peça 1, p. 48-52) , além do Pronunciamento Ministerial, de 11/4/2017 (peça 1, p. 53) . 
d)	Interrupções pela citação dos responsáveis:  
12.17. A prescrição também é interrompida "pela notificação ou citação do indiciado ou acusado, inclusive por meio de edital", nos termos do artigo 2º, I, da Lei 9.873/1999. E, no regime dessa lei, a interrupção se dá pela citação propriamente dita, e não pelo despacho que a ordena. Com esse fundamento, em relação ao Sr. Luiz Medeiros Nobre houve a interrupção em 16/8/2013 (peça 1, p. 27 e 29) e em 8/9/2017 (peças 5 e 7) . 
e)	Interrupção pela decisão condenatória recorrível:  
12.18. Por fim, a prescrição também se interrompe "pela decisão condenatória recorrível" (art. 2º, III, da Lei 9.873/1999) . Com esse fundamento, houve a interrupção em 25/8/2020, data da sessão em que foi proferido o Acórdão 8.928/2020-TCU-2.ª Câmara. Essa interrupção é relevante, por estabelecer prazo para julgamento do recurso.  
f)	Da prescrição intercorrente:  
12.19.	Nos termos do art. 1º, § 1º, da Lei 9.873/1999, opera-se a prescrição intercorrente se o processo ficar paralisado por mais de três anos, aguardando "julgamento ou despacho".  
12.20.	Note-se que há uma correlação entre essa hipótese e as causas de interrupção da prescrição do art. 2º. Com efeito, uma vez interrompida a prescrição por alguma das hipóteses do art. 2º, o processo não pode ficar inativo, sem qualquer inovação processual relevante, por mais de três anos.  
12.21.	Trata-se de prazo específico, não se aplicando nem o prazo geral de cinco anos nem o prazo especial, da lei penal (§ 2º) . A finalidade da prescrição intercorrente, com seu prazo próprio, é a de assegurar a eficiência e celeridade nas apurações administrativas. Seria contrário a essa finalidade a paralisação injustificada do processo por período maior que o triênio estabelecido para a hipótese.  
12.22.	A extrapolação do prazo de três anos, sem inovação relevante no processo, pode configurar negligência. Por isso, além de se operar a prescrição, deve-se promover a "apuração da responsabilidade funcional decorrente da paralisação, se for o caso".  
12.23.	Em muitas situações o exame da prescrição intercorrente pode ficar prejudicado nos processos já em tramitação no TCU. Como a ação de ressarcimento era considerada imprescritível, as peças que compõem a tomada de contas especial, elencadas no art. 10 da Instrução NormativaTCU 71/2012, em geral não contemplam informações pormenorizadas quanto ao andamento do processo na fase interna, o que pode prejudicar a análise de eventual paralisação por mais de três anos.  
12.24.	Assim, caso o tribunal venha a adotar a sistemática da Lei 9.873/1999 para aferir a prescrição, convém avaliar, oportunamente, a possibilidade de ajustes na IN-TCU 71/2012, para que as tomadas de contas especiais encaminhadas ao tribunal sempre contemplem informações detalhadas sobre as interrupções ocorridas na fase interna do procedimento como, por exemplo, declaração do órgão instaurador da TCE, de que o processo não ficou paralisado por mais de três anos, na forma do art. 1º, § 1º, da citada lei.  
12.25.	Especificamente quanto a esta TCE, as causas de interrupção elencadas acima permitem evidenciar que o processo teve andamento regular, não operando a prescrição intercorrente, pois o intervalo entre duas causas interruptivas, do art. 2º, não ultrapassou os três anos desde a instauração do processo em 5/9/2016.  
g)	Conclusão: 
12.26. Observa-se, pelos eventos indicados, que não transcorreu prazo suficiente para se operar a prescrição, seja pelo prazo geral, seja a intercorrente, tomando-se por referência a Lei 9.873/1999, tida pelo STF como norma regente da prescrição da pretensão punitiva pelo TCU.  
A possibilidade de adoção de novo critério no caso concreto 
12.28. Por fim, são oportunas algumas considerações sobre a possibilidade de aplicar, neste processo, novo critério para exame da prescrição, diverso do considerado no julgamento originário (que seguiu o Acórdão 1441/2016-TCU-Plenário) .  
12.29. O art. 926 do CPC positivou a orientação de que "os tribunais devem uniformizar sua jurisprudência e mantê-la estável, íntegra e coerente", com o fim de inibir que decisões contemporâneas adotem soluções distintas para uma mesma questão, comprometendo os valores de isonomia e previsibilidade, essenciais à segurança jurídica. 
12.30. Isso não impede a reorientação da jurisprudência, sempre que evidenciada a necessidade de ajustar o entendimento à correta exegese das normas legais. E é perfeitamente possível, e até mesmo comum, que a reorientação se dê em grau recursal, pois o recurso devolve à "apreciação e julgamento pelo tribunal todas as questões (...) relativas ao capítulo impugnado" (art. 1.013, § 1º, do CPC) , para que se profira novo julgamento, procedendo-se à correta aplicação do direito.  
12.31. Todavia, em se tratando de recurso, deve-se observar a proibição de reformatio in pejus, não se aplicando o novo entendimento se dele resultarem efeitos práticos mais gravosos ao recorrente. O novo critério pode ser aplicado, contudo, não só se produzir efeitos favoráveis, mas também se conduzir à manutenção da decisão recorrida, ainda que por outros fundamentos.  
13.	Da omissão no dever de prestar contas 
13.1.	No recurso é argumentado que o recorrente não recebeu a citação do TCU, pois o ofício citatório foi encaminhado para a Prefeitura Municipal de Carneiros/AL, cujo prefeito municipal é o Sr. Geraldo Novaes Agra Filho, seu inimigo político.  
13.2.	Consta, também, que o ex-prefeito tomou providências quanto à alegada dificuldade em prestar contas pela ausência de documentação disponível, consistente no ajuizamento da Ação Civil Pública de Improbidade Administrativa, autuada como o Processo 0800024-12.2013.4.05.8003, e com trâmite na 11.ª Vara da Seção Judiciária Federal de Alagoas, pelo Município de Carneiros/AL em face do Sr. Geraldo Novaes Agra Filho.  
13.3.	Defende, ainda, que as verbas do PNAE, PNATE e PDDE estavam bloqueadas e uma decisão liminar permitiu o desbloqueio dos recursos.  
13.4.	Foram anexadas cópias da ação de improbidade supracitada (peça 49) e da decisão liminar que determinou a retirada do município dos cadastros de inadimplentes do FNDE, esta proferida no Processo 59986-45.2013.4.01.3400, com trâmite na Justiça Federal do Distrito Federal (peça 50) .  
Análise 
13.5. De início, nota-se que o endereço utilizado para a citação do Sr. Luiz Medeiros Nobre, à Avenida Getúlio Vargas, 231, Centro, Carneiros/AL, é o mesmo ainda constante em sistema informatizado da Receita Federal do Brasil, e diverge do endereço da Prefeitura Municipal de Carneiros/AL (peça 1, p. 27 e peça 5) . 
13.6. Quanto à ação objeto do Processo 0800024-12.2013.4.05.8003, com trâmite na 11.ª Vara da Seção Judiciária Federal de Alagoas, houve recente proferimento de sentença em 23/1/2022. Os pedidos do município autor foram julgados improcedentes, com especial destaque para as alterações na Lei 8.429/1992 promovidas pela Lei 14.230/2021, além de haver operado a prescrição pelos ditames desta norma, segundo a juíza federal sentenciante.  
13.7. Ademais, o Acórdão 8.928/2020-TCU-2.ª Câmara, ora recorrido, concluiu pela pertinência dos argumentos do Sr. Geraldo Novais Agra Filho, antecessor do recorrente, de que tentou entregar, sem sucesso, a prestação de contas do PNAE/2012 ao seu sucessor, Sr. Luiz Medeiros Nobre, vindo então a depositar em juízo os documentos que compunham as contas. Portanto, seria de bom alvitre e de melhor proveito para o recorrente se o recurso em exame houvesse atacado este ponto específico. A propósito, não soa razoável que de posse das contas o Sr. Geraldo não tivesse interesse no seu encaminhamento ao FNDE, vez que foi o efetivo gestor dos recursos, razão pela qual de fato soa plausível o seu argumento no sentido de haver tentado entregar aquela documentação ao sucessor, Sr. Luiz.   
13.8. Nessas circunstâncias, no caso presente, o ajuizamento de ação de improbidade administrativa não pode ser interpretado como suficiente por si só para elidir eventual responsabilidade do novo prefeito Sr. Luiz Medeiros Nobre, e menos ainda o desbloqueio de bens obtido em outro processo judicial, pois não justificam a não utilização da documentação necessária sobre as contas e de posse do antecessor Sr. Geraldo, o que levou à movimentação da máquina pública no Poder Judiciário, bem como neste TCU e no próprio FNDE.  
13.9. O PNAE estava então regido pelas regras da Resolução/CD/FNDE 38, de 16/7/2009, quando os recursos foram transferidos ao Município de Carneiros/AL. O artigo 35 da norma assim dispõe em seus parágrafos 1º e 2º (grifos acrescidos) : 
Art. 35. A EE que, por motivo de força maior ou caso fortuito, não apresentar ou não tiver aprovada a prestação de contas, deverá apresentar as devidas justificativas ao FNDE. 
§ 1º Considera-se caso fortuito, dentre outros, a falta ou a não aprovação, no todo ou em parte, da prestação de contas, por dolo ou culpa do gestor anterior. 
§ 2º Na falta da apresentação ou da não aprovação, no todo ou em parte, da prestação de contas por culpa ou dolo do gestor sucedido, as justificativas a que se refere o caput deste artigo deverão ser, obrigatoriamente, apresentadas pelo gestor que estiver no exercício do cargo em que for levantada a omissão ou a irregularidade pelo FNDE, acompanhadas, necessariamente, de cópia de Representação protocolizada no respectivo órgão do Ministério Público, para adoção das providências cíveis e criminais da sua alçada. 
13.10. 	Observa-se que, a par outras medidas a serem adotadas, em especial a Representação ao Ministério Público, resta claro que o sucessor do gestor dos recursos deverá apresentar ao próprio FNDE justificativas para não ter apresentados as contas no caso de dolo ou culpa do antecessor no caso de dificuldades para fazê-lo.  
13.11. 	A esse respeito são os seguintes julgados ('Jurisprudência Selecionada'; site TCU) :  
É regular a conduta do prefeito sucessor que, ante justificativa plausível sobre a impossibilidade de prestar contas dos recursos federais geridos por seu antecessor, comunica o fato ao órgão ou à entidade concedente e lhe solicita a instauração da tomada de contas especial, ainda que, em nome da municipalidade, deixe de ajuizar ação judicial em desfavor daquele, tendo em vista a regra disposta no art. 26-A, § 8º, da Lei 10.522/2002. (Acórdão 12.533/2019-TCU-2.ª Câmara; Rel. Min. Ana Arraes) 
O ingresso com representação perante o Ministério Público ou a propositura de ação judicial contra o prefeito antecessor, como medidas legais visando ao resguardo do patrimônio público (Súmula TCU 230) , não afasta a responsabilidade do prefeito sucessor pela omissão no dever de prestar contas quando constatado que este dispunha de meios necessários para tal. (Acórdão 7.264/2021-TCU-1.ª Câmara; rel. Min. Vital do Rêgo) 
13.11. Em que pese não haver um rol expresso de medidas a serem adotadas pelo sucessor do efetivo gestor dos recursos com a finalidade de ao menos tentar adimplir a obrigação formal de prestar contas, no caso presente, cabe repetir que a demonstração das dificuldades encontradas se fazia necessária para além da interposição de ação judicial em desfavor do antecessor.  
13.12. Acompanhando a jurisprudência do tribunal, a Instrução Normativa-TCU 71, de 28/11/2012, sofreu recente ajuste para deixar expressa a necessidade de medidas legais de resguardo do erário público acompanhadas de justificativas que demonstrem a impossibilidade de prestar contas no prazo legal (artigo 9.B, parágrafo único) .  
13.13. Por fim, traz-se o seguinte excerto do voto que orientou o Acórdão 5.130/2021-TCU-2.ª Câmara (Rel. Ministro Bruno Dantas) que consigna situação semelhante: 
"9.	Nesse contexto, a sucessora, [...] (gestão 2016-2020) , foi instada em sede de audiência a apresentar razões de justificativa em razão do "não cumprimento do prazo originalmente estipulado para prestação de contas do Programa Brasil Alfabetizado", que se encerrou em 31/10/2017, ou seja, já em seu mandato.  
10.	A defesa se limitou a informar a adoção de medidas de proteção ao erário por meio de interposição de Ação Civil Pública na Justiça (peças 36 e 38) , expediente ao TCU (peças 35 e 39) e representação no Ministério Público Federal (peça 37) , datados de dezembro de 2017. 
11.	No entanto, a responsável não apresentou justificativas para demonstrar a impossibilidade de prestar contas dos recursos geridos pelo antecessor, por meio, por exemplo, de quaisquer medidas/iniciativas, ainda que frustradas, para reunir a documentação necessária, mesmo que de forma parcial, inclusive junto ao precursor. A defesa tampouco relata ou comprova eventuais dificuldades de obtenção da documentação necessária à prestação de contas nos arquivos da Prefeitura.  
12.	Observa-se que a gestora sucessora, em seu arrazoado, se limita a atribuir ao antecessor a responsabilidade pela omissão, embora o dever de prestar contas (vencido em 31/10/2017) tenha recaído em seu mandato (gestão 2017-2020) .  
13.	Dessa forma, diante da não apresentação de defesa e da rejeição das razões de justificativa, combinada com a ausência de indícios de que os responsáveis tenham agido de maneira diligente ou buscado, alternativamente, a resolução das irregularidades apontadas, reputo não ser possível reconhecer a boa-fé, o que autoriza o imediato julgamento definitivo de mérito, nos termos do art. 202, § 6º, do Regimento Interno do TCU". 
CONCLUSÃO 
14. 	Das análises anteriores, conclui-se que: 
a)	não houve a prescrição da pretensão punitiva do tribunal pelos ditames do Código Civil (Acórdão 1441/2016-TCU-Plenário) , tampouco, pelas regras da Lei 9.873/1999 (RE 636.886-STF - Tema 899 da Repercussão Geral) ; 
b)	o recorrente não comprovou haver adotado medidas no sentido de tentar adimplir a obrigação de prestar contas ao FNDE; 
c)	no caso presente, em vista da existência de documentação sobre as contas do PNAE disponibilizadas pelo ex-prefeito antecessor do recorrente, a interposição de ação judicial em seu desfavor não se mostra suficiente por si só a suprir as medidas a cargo do recorrente para a apresentação das contas, vez que não justificam a não utilização daquela documentação.  
DA PROPOSTA DE ENCAMINHAMENTO 
15. Ante o exposto, submete-se à consideração superior a presente análise do recurso de revisão interpostos por Luiz Medeiros Nobre contra o Acórdão 8928/2020-TCU-Segunda Câmara, propondo-se, com fundamento nos artigos 32, I e 33, da Lei 8.443/1992, e artigo 285, do RI/TCU: 
a)	conhecer do recurso e, no mérito, negar-lhe provimento;  
b)	dar ciência da decisão que vier a ser proferida ao recorrente e aos demais interessados".
É o relatório.

Fabricio Oliveira de Albuquerque (7.343/OAB-AL), Vagner Paes Cavalcanti Filho (7.163/OAB-AL) e outros, representando Geraldo Novais Agra Filho; Filipe Thiago de Vasconcelos Almeida (8.052/OAB-AL), representando Luiz Medeiros Nobre.

Subprocurador-Geral Lucas Rocha Furtado.

TOMADA DE CONTAS ESPECIAL. CONVÊNIO FNDE. PROGRAMA NACIONAL DE ALIMENTAÇÃO ESCOLAR. 2012. OMISSÃO NO DEVER DE PRESTAR CONTAS PELO PREFEITO SUCESSOR. CONTAS IRREGULARES. MULTA. RECURSO DE REVISÃO. AUSÊNCIA DE PRESCRIÇÃO DA PRETENSÃO PUNITIVA E RESSARCITÓRIA SEJA PELO CRITÉRIO DECENAL OU QUINQUENAL. A MERA INTERPOSIÇÃO DE AÇÃO JUDICIAL EM DESFAVOR DO PREFEITO ANTECESSOR SEM A COMPROVAÇÃO DE IMPOSSIBILIDADE DE ACESSO AOS DOCUMENTOS NÃO AFASTA A RESPONSABILIDADE DO SUCESSOR. NÃO PROVIMENTO.

TOMADA DE CONTAS ESPECIAL (TCE)

Secretaria de Recursos (Serur); Secretaria de Controle Externo de Tomada de Contas Especial (SecexTCE).

Inicialmente, registro que atuo nestes autos em sucessão ao Ministro Raimundo Carreiro (art. 153 do RI/TCU) , sorteado na forma do art. 154, inciso I, do RI/TCU e dos arts. 21 e 22 da Resolução TCU nº 175/2005 (peça 53) .
2.	Trata-se de recurso de revisão interposto por Luiz Medeiros Nobre, Prefeito Municipal de Carneiros/AL (gestão 2013-2016) , contra o Acórdão 8928/2020-TCU-Segunda Câmara, relator Min. Aroldo Cedraz, por meio do qual o Tribunal julgou tomada de contas especial instaurada pelo FNDE, em desfavor do Sr. Geraldo Novais Agra Filho, ex-Prefeito da cidade na gestão 2009-2012, e do Sr. Luiz Medeiros Nobre, em razão da omissão no dever de prestar contas do Programa Nacional de Alimentação Escolar - PNAE, repassados no exercício de 2012, na modalidade fundo a fundo, ao referido Município.
3.	Presentes os requisitos de admissibilidade fixados nos arts. 32, inciso III e 35, da Lei 8.443/1992, impõe-se o conhecimento do recurso de revisão, em ratificação ao despacho proferido pelo Ministro Raimundo Carreiro à peça 55.
4.	Na TCE, foram arrolados como responsáveis o Sr. Geraldo Novais Agra Filho, prefeito municipal no exercício em que os recursos foram repassados (2012) , e o Sr. Luiz Medeiros Nobre, prefeito municipal no exercício em que as contas deveriam ter sido prestadas (2013) .
5.	No âmbito do TCU, o Tribunal considerou aceitáveis as alegações do prefeito antecessor, visto que depositara em juízo os documentos relativos à prestação de contas, porquanto o novo mandatário lhe negou acesso ao sistema informatizado da prefeitura para esse desiderato. Por meio do Acórdão 4.060/2018-TCU-2.ª Câmara, relator Min. Aroldo Cedraz) , foi determinado ao FNDE que concluísse a análise da prestação de contas, com a resposta da Autarquia pela aprovação da prestação de contas do Sr. Geraldo Novais. com algumas ressalvas
6.	Por esse motivo, e comprovada a regular aplicação dos recursos do programa, as contas do Sr. Geraldo Novais Agra Filho foram julgadas regulares com ressalvas por meio do Acórdão 8928/2020-TCU-Segunda Câmara, relator o Ministro Aroldo Cedraz. 
7.	No mesmo aresto, o Tribunal considerou revel e julgou irregulares as contas do Sr. Luiz Medeiros Nobre, aplicando-lhe multa de R$ 10.000,00. 
8.	No apelo revisional, a Serur analisou a eventual ocorrência da prescrição da pretensão punitiva, por se tratar de matéria de ordem pública, bem como refutou os argumentos do recorrente de que não teria recebido a citação do TCU e de que encontrou dificuldades insuperáveis para empreender a prestação de contas, pela ausência de documentação disponível na Prefeitura, tendo inclusive ajuizado ação civil pública de improbidade contra seu antecessor, inimigo político. 
9.	A Secretaria instrutiva afasta a ocorrência de prescrição, seja pelos critérios da prescrição decenal do Acórdão 1441/2016-TCU-Plenário, revisor Ministro Walton Alencar Rodrigues, seja pelos da prescrição quinquenal e intercorrente da Lei 9.873/1999. Também refuta os argumentos do ex-alcaide, ao demonstrar a correta citação do gestor pelo Tribunal, bem como pela insuficiência do mero ajuizamento de ação contra o prefeito antecessor para afastar o seu dever republicano de prestar contas dos recursos recebidos no âmbito do PNAE 2012. 
10.	Não há reparos a fazer na proposta suscitada pela Serur, e acolhida pelo representante do MP/TCU.
11.	De fato, não se observou o transcurso do prazo prescricional para a pretensão punitiva da Corte. Sob a ótica do Código Civil (prescrição decenal) , ao se adotar a data de 30/4/2013 como termo a quo, data final de apresentação da prestação de contas do PNAE 2012, tem-se que a citação do recorrente foi autorizada em 15/8/2017 (peça 3) , e o Acórdão 8928/2020-TCU-Segunda Câmara, ora recorrido, prolatado na sessão telepresencial de 25/8/2020.
12.	Pelos critérios da Lei 9.873/1999, considero suficientes as análises empreendidas pelo auditor-instrutor, reproduzidas no relatório, que colacionou devidamente os inúmeros atos apuratórios e de regular impulso do processo (citação, decisão condenatória) , tanto na fase interna quanto na fase externa desta TCE, e que afastam a ocorrência do decurso prescricional, motivo pelo qual abstenho-me de maiores considerações. 
13.	Quanto aos argumentos do ex-alcaide, de fato ficou evidenciado nos autos que o Sr. Geraldo Novais Agra Filho, antecessor do recorrente, buscou, sem sucesso, entregar a documentação relativa à prestação de contas do PNAE ao seu sucessor, sendo obrigado a depositar em juízo esses documentos. 
14.	Verificou-se, assim, que havia elementos bastantes e suficientes na Prefeitura para que o Sr. Luiz Medeiros Nobre procedesse à prestação de contas, uma vez que a ele competia esse dever, nos termos da então vigente Resolução/CD/FNDE 38, de 16/7/2009. 
15.	Desse modo, a mera representação ao Ministério Público para o ajuizamento da ação de improbidade se mostrou, ao fim e ao cabo, como instrumento de perseguição política do recorrente, uma vez não demonstrada por este a impossibilidade de apresentação das contas, ou algum ato culposo ou doloso de seu antecessor no caso de eventuais dificuldades enfrentadas. 
16.	Não por outro motivo, em boa hora promoveu-se a alteração da Instrução Normativa TCU 71/2012, pela IN-TCU 88/2020. Ao acrescer à IN-TCU 71/2012 a seção denominada "da omissão na transição de mandatos", a IN-TCU 88/2020 buscou justamente delimitar a corresponsabilidade do prefeito antecessor/sucessor, inclusive nas hipóteses em que o período de gestão integral dos recursos não coincide com o mandato em que ocorre o vencimento da prestação de contas.
17.	Essa alteração decorreu da constatação de que as normas então vigentes, de certa forma, estavam encorajando o prefeito sucessor a ajuizar, de modo automático, "medida legal de resguardo ao patrimônio público", muitas vezes de maneira temerária, com o fito exclusivo de prejudicar o antecessor. A justificativa, mais comum, era a de que não haviam sido deixadas condições necessárias à apresentação das contas. Por outro lado, também se verificava que alguns antecessores, de fato, não deixavam para seus sucessores os documentos indispensáveis para apresentação das prestações de contas. A fim de evitar essa lacuna do sistema de controle externo, os seguintes artigos foram introduzidos na IN-TCU 71/2012, verbis
'Art. 9-A. Nos casos de omissão, a corresponsabilidade do sucessor não alcança débitos relacionados a recursos geridos integralmente por seu antecessor, sem prejuízo da sanção ao sucessor quando este for omisso em prestar, no prazo devido, as contas referentes aos atos de seu antecessor. Parágrafo único. O sucessor poderá responder pelo débito, na hipótese prevista neste artigo, quando ele der causa à paralisação indevida da execução do objeto, iniciada pelo antecessor, a qual resulte em imprestabilidade total da parcela executada.
Art. 9.B. Quando o período de gestão integral dos recursos não coincidir com o mandato em que ocorrer o vencimento da prestação de contas, havendo dúvidas sobre quem deu causa à omissão, antecessor e sucessor serão instados a se manifestar na tomada de contas especial, o primeiro porque não deixou a documentação necessária para que o sucessor pudesse prestar contas e o segundo pelo descumprimento desse dever no prazo devido. 
Parágrafo único. O sucessor poderá se eximir da responsabilidade prevista neste artigo, se, cumulativamente, demonstrar a adoção de medida legal de resguardo ao patrimônio público e apresentar justificativas que demonstrem a impossibilidade de prestar contas no prazo legal, acompanhadas de elementos comprobatórios das ações concretas adotadas para reunir a documentação referente às contas'." (Destaquei) 
18.	Para que não restem dúvidas acerca do acerto da decisão ora recorrida, lembro que a mera alegação de que o antecessor não teria deixado documentação suficiente na prefeitura para permitir a entrega das contas, por rivalidade política, já não encontrava e não encontra abrigo na jurisprudência desta Corte, visto ser de responsabilidade do gestor encetar esforços no sentido de garantir acesso à documentação:
'8. A responsável alegou, ainda, não ter acesso aos documentos que estariam guardados na Prefeitura. Além disso, ela afirmou que o seu sucessor poderia ter extraviado algum documento visando prejudicá-la, pois eles são adversários políticos. Em relação a essas alegações, cabe ressaltar que não cabe ao TCU garantir o acesso da responsável à referida documentação. As dificuldades na obtenção desses documentos, sejam elas de ordem política ou derivadas de eventual cerceamento de defesa, se não forem resolvidas com a Administração municipal atual, devem, por meio de ação apropriada ao caso, ser levadas ao conhecimento do Poder Judiciário. Não consta dos autos, entretanto, que a responsável tenha impetrado alguma ação junto ao Poder Judiciário, visando obter os documentos necessários à comprovação da correta aplicação dos recursos federais. Dessa forma, dificuldades decorrentes de rivalidades políticas não afastam o dever de prestar contas. (Acórdão 1568/2006-TCU-Segunda Câmara, rel. Min. Benjamin Zymler) 
"A mera alegação de que o seu sucessor seria seu adversário político não tem o condão de elidir a sua responsabilidade como gestor, uma vez que cabe ao [gestor] a obrigação de apresentar tempestivamente e em boa ordem a documentação referente aos recursos do PSB/PSE". (Acórdão 18986/2021-TCU-Segunda Câmara, rel. Marcos Bemquerer Costa) 
"Em matéria de rivalidade política, eventuais obstáculos para a obtenção de documentos devem ser enfrentados pelo responsável, inclusive pela via judicial, não tendo o TCU o dever de garantir ao responsável o acesso aos documentos comprobatórios da despesa pública que estão arquivados na prefeitura" (Acórdão 18599/2021-TCU-Primeira Câmara, rel. Min. Vital do Rêgo) 
"É de se dizer também que, ao Tribunal de Contas da União, órgão constitucional de controle externo da Administração Pública, Casa que se pauta pela atuação baseada em critérios técnicos e apolíticos, são indiferentes eventuais disputas regionais de Poder. Assim, como as dificuldades originárias de rivalidade política não podem impedir o cumprimento do dever constitucional e legal de prestar contas, o pleito do recorrente nesse sentido não pode prosperar". (Acórdão 1921/2021-TCU-Plenário, rel. Min. Walton Alencar Rodrigues) 
19.	Acolho, desse modo, in totum, as análises empreendidas pela Secretaria de Recursos e confirmadas pelo Parquet especializado, motivo pelo qual o presente recurso de revisão merece ser conhecido e, no mérito, rejeitado.
Pelo exposto, VOTO por que o Tribunal adote o Acórdão que ora submeto à apreciação deste Colegiado
TCU, Sala das Sessões Ministro Luciano Brandão Alves de Souza, em 3 de agosto de 2022.
ANTONIO ANASTASIA 
Relator